臺灣高雄地方法院民事判決　　　　　　　93年度訴字第2670號
原　　　告　財團法人汽車交通事故特別補償基金
法定代理人　戊○○
訴訟代理人　乙○○
被　　　告　丁○○○
訴訟代理人　丙○○
　　　　　　甲○○
當事人間請求返還不當得利事件，本院民國94年11月21日言詞辯
論終結，判決如下：
    主  文
原告之訴駁回。
訴訟費用由原告負擔。
    事  實  及  理  由
一、原告主張：訴外人梁坤風於民國90年5 月11日下午4 時許，
    騎乘車牌號碼ＯＭＯ—592 號重型機車（下稱系爭機車），
    沿高雄縣阿蓮鄉○○路由南往北方向行駛，途經該路中學高
    分23號電線桿處（下稱肇事地點），不慎發生車禍肇事死亡
    （下稱系爭事故）。被告係梁坤風之母，為合法繼承人，依
    修正前強制汽車責任保險法（下稱本法）第38條第1 項第2
    款「因肇事汽車非被保險汽車」規定，向原告申請補償金新
    台幣（下同）0000000 元（下稱系爭補償金），原告亦於91
    年9 月23日如數給付被告。惟系爭事故經檢警調查後，認為
    系爭事故並無外力因素，應係梁坤風自摔所致，則依本法施
    行細則（下稱本法細則）第3 條第2 項「僅一輛汽車肇事，
    並非被害人」規定，被告自無受領系爭補償金之法律上原因
    。爰依民法第179 條不當得利法律關係。聲明：被告應給付
    原告0000000 元，及自91年9 月24日起至清償日止，按年息
    百分之5 計算之利息。
二、被告則以：梁坤風並非自摔肇事，係遭不明車輛撞擊肇事死
    亡，伊領取系爭補償費於法有據等語，資為抗辯。聲明：原
    告之訴駁回。
三、原告主張梁坤風於90年5 月11日下午4 時許，騎乘系爭機車
    ，沿高雄縣阿蓮鄉○○路由南往北方向行駛，途經肇事地點
    ，不慎發生系爭事故死亡。被告係梁坤風之母，為合法繼承
    人，依照本法第38條第1 項第2 款「因肇事汽車非被保險汽
    車」規定，向原告申請系爭補償金，原告亦於91年9 月23日
    如數給付被告等情，為被告所不爭執，並有原告提出之道路
    交通事故證明書、肇事處理報告、汽車險賠款收據及同意書
    、相驗屍體證明書、戶籍謄本在卷可按，復經本院調取臺灣
    高雄地方法院檢察署（下稱高雄地檢署）90年度相字第795
    號卷宗核閱屬實，堪信為真實。至原告固主張系爭事故，係
    梁坤風自摔所致，依本法細則第3 條第2 項規定，被告領取
    系爭補償金無法律上原因云云，惟為被告所否認，並以上開
    情詞置辯。茲本件應予審酌者厥為系爭事故是否為梁坤風自
    摔所致？被告領取系爭補償金有無法律上原因？述之如下：
（一）按不當得利返還請求權，以無法律上之原因而受利益為其
      成立要件之一，故主張此項請求權成立之原告，應就無法
      律上之原因而受利益之事實，負舉證責任；民事訴訟如係
      由原告主張權利者，應先由原告負舉證之責，若原告先不
      能舉證，以證實自己主張之事實為真實，則被告就其抗辯
      事實即令不能舉證，或其所舉證據尚有瑕疵，亦應駁回原
      告之請求。本件原告主張系爭事故為梁坤風自摔所致，故
      被告領取系爭補償金係屬無法律上原因乙節，揆諸前開說
      明，自應就所主張無法律上原因之事實即梁坤風自摔肇事
      乙節，負擔舉證責任，合先敘明。
（二）原告主張梁坤風係自摔致死云云，固據其提出高雄縣政府
      警察局湖內分局92年12月2 日湖警刑字第0920000009645
      號函文（下稱系爭函文）記載：「並無任何掉落物及肇事
      車輛遺留物，且90年5 月13日經高雄地檢署檢察官至車禍
      現場會勘，並未發現外力所造成肇因及撞擊痕跡」等語為
      憑。惟查，系爭函文僅敘明未發現系爭事故外力因素肇致
      及撞擊痕跡，並未因此認定梁坤風係自摔致死。顯見系爭
      函文並未完全排除梁坤風死亡係遭外力輕微擦撞肇事之可
      能性。況查，高雄地檢署檢察官調查系爭事故後，認肇事
      者不明，故待查獲兇嫌後，再續行偵辦乙節，亦有該署90
      年5 月29日報告書附於高雄地檢署90年度相字第795 號卷
      第40頁可稽。亦徵檢察官並未排除系爭事故遭外力因素肇
      致之可能性。是原告執系爭函文主張檢警調查認定梁坤風
      自摔致死，即有誤會，尚難遽採。
（三）次查，本院依職權請法務部法醫研究所（下稱法醫研究所
      ）鑑定系爭事故是否為梁坤風自摔所致，依該所鑑認結果
      認為系爭事故無法排除外力因素肇致乙節，有該所94年9
      月27日法醫理字第0940003885號函附鑑定書記載：「…二
      、因摩托車行走時為前後輪水平之平衡行進中，若發生車
      禍極易因驚嚇過渡或擦撞至失去平衡滑倒之情事，若單就
      現場勘查因無撞擊碎片，而研判為單一車輛而研判車禍之
      發生『並無外力肇因』似尚有疑慮，因此結果雖可為調查
      之結果，但仍無法排除尚有第二輛車輛涉及OMO-592 機車
      車禍之可能性。三、依死者梁員之傷勢包括頭部、腹部、
      胸部外傷，並造成血胸、腹部、肝、胃、脾破裂及腹血與
      顱骨骨折、顱內出血等無法支持為遭單純機車把手所造成
      。…就梁員之傷勢研判仍無法排除第二輛車輛涉案（如輕
      微擦撞）致梁員所騎之機車重心不穩致向左摔倒並造成左
      側胸挫傷、血胸及舊肝挫傷之癒合粘連組織挫離胃臟及脾
      臟致多器官挫裂傷，…死者之死亡與車禍有相關性，似仍
      無法排除第二輛車輛涉案致梁員所騎機車摔倒之可能性」
      等語在卷可查。益徵原告主張系爭事故係梁坤風自摔所致
      ，難予採信。
（四）此外，原告並未提出其他積極證據證明系爭事故係梁坤風
      自摔所致。則依前開舉證責任分配之法則，自應由原告負
      擔無法舉證之不利益。
四、綜上，原告主張梁坤風自摔致死，依本法細則第3 條第2 項
    規定不應給付系爭補償金，自無足採。從而，原告依民法第
    179 條不當得利法律關係，請求被告返還系爭補償金，及自
    91年9 月24日起至清償日止，按年息百分之5 計算之利息，
    為無理由，應予駁回。
五、本件事證已臻明確，兩造其餘攻擊防禦方法及舉證，核於判
    決結果不生影響，爰不一一論斷，附此敘明。
據上論結，本件原告之訴為無理由，依民事訴訟法第78條，判決
如主文。
中　　華　　民　　國　　94　　年　　12　　月　　7 　　日
                  民事第二庭審判長法   官　李昭彥
                                  法　 官　鄭詠仁
                                  法 　官　黃呈熹
以上正本證明與原本無異。
如對本判決上訴，須於判決送達後20日內向本院提出上訴狀，同
時表明上訴理由（原判決所違背之法令及其具體內容或依訴訟資
料可認為原判決有違背法令之具體事實）；如已於本判決宣示後
送達前提起上訴者，應於判決送達後10日內補具上訴理由（均須
按他造當事人之人數附繕本）。
中　　華　　民　　國　　94　　年　　12　　月　　7 　　日
                                  書記官  曾瓊玉
